【裁判字號】    89,判,1989
【裁判日期】    890616
【裁判案由】    土地增值稅
【裁判全文】
行  政  法  院  判  決                          八十九年度判字第一九八九號
    再 審原 告  甲○○
    訴訟代理人  乙○○
    再 審被 告  桃園縣稅捐稽徵處
右當事人間因土地增值稅事件，再審原告對本院中華民國八十八年五月十三日八十八
年度判字第一八七五號判決提起再審之訴。本院判決如左︰
    主  文
再審之訴駁回。
    事  實
緣訴外人林正順（原土地所有權人）所有坐落桃園縣大園鄉○○段崁腳小段八四之五
、八五之二、八七之三、九一、九二、九三地號六筆土地，其應有部分各五分之一，
經台灣桃園地方法院民事執行處於民國八十四年五月十日強制執行拍賣，並由訴外人
林正珍拍定承受。再審原告以債權人之身分代位向再審被告申請依行為時土地稅法第
三十九條之二免徵系爭土地之土地增值稅，經再審被告派員於八十五年一月六日至現
場實地勘查時，系爭土地多數荒廢雜草叢生（僅少部分種植蔬菜），未作農業使用。
再審被告乃據以否准再審原告代位免徵土地增值稅之申請。原告不服，循序提起行政
訴訟，經本院八十八年度判字第一八七五號判決（以下簡稱原判決）駁回，再審原告
復以原判決適用法規顯有錯誤，提起再審之訴。茲摘敘兩造訴辯意旨如次：
再審原告起訴意旨略謂︰一、按「農業用地在依法作農業使用期間，移轉與自行耕作
之農民繼續耕作者，免徵土地增值稅。」土地稅法第三十九條之二定有明文。而該法
之施行細則，依同法第五十八條規定，由行政院定之。二、依同法施行細則第五十七
條規定：「（第一項）本法第三十九條之二第一項所稱依法作農業使用時及繼續耕作
之農業用地，指左列土地：一、耕地：依區域計畫法編定之農牧用地，或依都市計畫
法編定為農業區、保護區之田、旱地目土地，或未依法編定而土地登記簿記載為田、
旱地目之土地。二、耕地以外之其他農業用地：依區域計畫法編定之林業用地、養殖
用地、水利用地、或都市計畫農業區、保護區及未依法編定地區而土地登記簿所記載
為林、養、牧、原、池、水、溜、溝八種地目之土地。」、「（第二項）本法第三十
九條之二第一項所稱自行耕作之農民，指自行以人力、畜力或農用機械操作、經營農
業生產或實施共同經營、合作農場經營或實施委託代耕之自然人。」、「（第三項）
本法第三十九條之二第二項所稱權利變更之日，指契約成立之日、法院判決確定之日
、訴訟上和解或調解成立之日或法律事實發生之日。」三、上開規定，係就「依法作
農業使用時及繼續耕作之農業用地、自行耕作之農民及權利變更之日之認定」所作規
定，則土地稅法第三十九條規定意義，以土地稅法施行細則第五十七條為準。就該細
則所定發生免稅效果之日以「契約成立之日」、「法院判決確定之日」、「訴訟上和
解或調解成立之日」、「或法律事實發生之日。」並不以移轉人聲明繼續耕作為必要
。本件系爭土地權利變更之日為八十四年五月十日乃原判決所確定之事實，竟又以查
封筆錄（即八十三年一月二十七日）及八十五年一月六日現場使用情形及移轉人林正
珍聲明不繼續耕作云云，而認不符合免徵土地增值稅事件，揆諸土地稅法施行細則第
五十七條第一項第一款、第二項及第三項規定，原判決適用法規顯有錯誤。四、查系
爭農地為「田」地目之一般農業區農牧用地，為土地稅法施行細則第五十七條第一項
第一款之農業用地，移轉與自行耕作之共有人為有能力繼續耕作者，顯已符合該細則
所定，依土地稅法第三十九條之二規定，當然發生免稅之效果，是原判決顯與土地稅
法第五十八條、同法施行細則第五十七條抵觸，為此，請將原判決廢棄，並將再訴願
、訴願決定及原處分撤銷等語。
再審被告答辯意旨略謂︰再審原告以系爭農地為「田」地目之一般農業區農牧用地，
，移轉與自行耕作之共有人為有能力繼續耕作者，依土地稅法第三十九條之二規定，
當然發生免稅之效果，主張原處分及原判決違誤。惟按「農業用地在依法作農業使用
時，移轉與自行耕作之農民繼續耕作者，免徵土地增值稅。」為土地稅法第三十九條
之二第一項所明定。故農業用地之移轉，欲免徵土地增值稅者，須具備移轉時依法作
農業使用及受移轉者繼續耕作之法律要件，並非土地為「田」地目之農業用地移轉與
有能力繼續耕作者，即發生免稅之效果。又再審原告以系爭土地權利變更之日為八十
四年五月十日，惟原判決以台灣桃園地方法院八十三年一月二十七日查封筆錄、八十
五年一月六日現場實地勘查及移轉人林正珍聲明不繼續耕作云云，據以認定本案不符
合免徵土地增值稅之要件，主張與土地稅法施行細則第五十七條第一項第一款、第二
項及第三項規定不符，原判決顯有錯誤乙節，查本案係以台灣桃園地方法院查封筆錄
及再審被告現場實地勘查之「紀錄」，認定系爭土地於拍賣移轉時，未作農業使用之
事實，並不以查封筆錄或現場勘查之「日期」為權利變更之日，本案再審原告之主張
，顯無理由，不足採據，請將再審原告之訴駁回等語。
    理  由
按行政訴訟當事人對本院之判決提起再審之訴，必須具有行政訴訟法第二十八條所列
各款情形之一者，始得為之。而該條第一款所謂適用法規顯有錯誤者，係指原判決所
適用之法規與該案應適用之現行法規相違背或與解釋判例有所牴觸者而言；至於法律
上見解之歧異，再審原告對之縱有爭執，要難謂為適用法規錯誤，而據為再審之理由
。本件原判決以依土地稅法第三十九條之二第一項規定，農業用地之移轉，欲得免徵
土地增值稅之法律效果，須具備移轉時依法作農業使用及受移轉者繼續耕作之法律要
件。苟農業用地於移轉時非作農業使用，或受移轉者無供繼續耕作之情事，自無從免
徵土地增值稅。本件系爭農業用地，訴外人林正順之應有部分於八十四年五月十日經
強制執行拍賣，由共有人中之林正珍優先承買。再審原告代位林正順申請免徵土地增
值稅，經再審被告審查結果，以系爭土地依查封筆錄記載「均為雜草地」，又經派員
於八十五年一月六日至現場勘查時，系爭土地均荒廢，雜草叢生（僅少部分種植蔬菜
），受移轉人林正珍並聲明不繼續耕作。因認系爭土地應有部分移轉時未作農業使用
，不符合免徵土地增值稅之要件。又查再審被告據以認定系爭土地應有部分於拍定移
轉之時未作農業使用，固屬拍定移轉前後之勘查資料，然前後兩時點之使用情形均可
證明未作農業使用，再審被告據以推知中間時點即拍定移轉時未作農業使用，與常理
無違。又查系爭土地應有部分拍賣後，依承受人之談話筆錄記載，尚未耕作，又其具
聲明書表示不繼續耕作，則顯非移轉與承受人繼續耕作，原處分否准免徵土地增值稅
之申請，洵屬正當。訴願、再訴願決定遞予維持原處分，均無不合，從而判決駁回原
告之訴。經核原判決所適用之法規與本案應適用之現行法規並無違背，與解釋、判例
亦無牴觸。再審原告起訴主張土地稅法第三十九條之二之施行，依同法第五十八條規
定，由行政院定之。依同法施行細則第五十七條規定，係就「依法作農業使用時及繼
續耕作之農業用地、自行耕作之農民及權利變更之日之認定」所作規定，則土地稅法
第三十九條之二規定意義，應以土地稅法施行細則第五十七條為準。就該細則所定發
生免稅效果之日以「契約成立之日」、「法院判決確定之日」、「訴訟上和解或調解
成立之日」、「或法律事實發生之日。」並不以移轉人聲明繼續耕作為必要。本件系
爭土地權利變更之日為八十四年五月十日乃原判決所確定之事實，竟又以查封筆錄（
即八十三年一月二十七日）及八十五年一月六日現場使用情形及移轉人林正珍聲明不
繼續耕作，而認不符合免徵土地增值稅事件，揆諸土地稅法施行細則第五十七條第一
項第一款、第二項及第三項規定，原判決適用法規顯有錯誤。系爭農地為「田」地目
之一般農業區農牧用地，為土地稅法施行細則第五十七條第一項第一款之農業用地，
移轉與自行耕作之共有人為有能力繼續耕作者，顯已符合該細則所定，依土地稅法第
三十九條之二規定，當然發生免稅之效果，是原判決顯與土地稅法第五十八條、同法
施行細則第五十七條抵觸云云。惟按「農業用地在依法作農業使用時，移轉與自行耕
作之農民繼續耕作者，免徵土地增值稅。」為行為時土地稅法第三十九條之二第一項
所明定。故農業用地之移轉，欲得本條項免徵土地增值稅之法律效果，尚須具備移轉
時依法作農業使用及受移轉者繼續耕作之法律要件。苟農業用地於移轉時非作農業使
用，或受移轉者無供繼續耕作之情事，自無從免徵土地增值稅。再審原告以系爭農地
為「田」地目之一般農業區農牧用地，移轉與自行耕作之共有人為有能力繼續耕作者
，依上開土地稅法第三十九條之二規定，當然發生免稅之效果，是原處分及原判決顯
有違誤云云，顯係再審原告個人對上開法律上見解之歧異，再審原告對之縱有爭執，
要難謂為適用法規顯有錯誤，而得據為再審之理由。次查依行為時土地稅法第三十九
條之二第二項規定：「依前項規定，免徵土地增值稅之農業用地，於變更為非農業使
用後再移轉時，應以其前次權利變更之日當期之公告土地現值為原地價，計算漲價總
數額，課徵土地增值稅。」同法施行細則第五十七條第三項規定：「本法第三十九條
之二第二項所稱權利變更之日，指契約成立之日、法院判決確定之日、訴訟上和解或
調解成立之日或法律事實發生之日。」所稱「權利變更之日」，係規定變更為非農業
使用後再移轉時，應以其前次權利變更之日當期之公告土地現值為原地價，計算漲價
總數額，課徵土地增值稅，並非以該「權利變更之日」作為認定有無繼續耕作之時點
。本件原判決係以台灣桃園地方法院查封筆錄及再審被告派員至現場實地勘查之「紀
錄」，認定系爭土地於拍賣移轉時，未作農業使用之事實，並非以查封筆錄或現場勘
查之「日期」為其權利變更之日。再審原告訴稱系爭土地權利變更之日為八十四年五
月十日，惟原判決以八十三年一月二十七日查封筆錄、八十五年一月六日現場實地勘
查及移轉人林正珍聲明不繼續耕作，據以認定本案不符合免徵土地增值稅之要件，與
土地稅法施行細則第五十七條第一項第一款、第二項及第三項規定不符云云，顯有誤
會。本件原判決並無行政訴訟法第二十八條第一款所謂適用法規顯有錯誤之再審事由
，再審原告提起再審之訴，並無理由，應予駁回。
據上論結，本件再審之訴為無理由，爰依行政訴訟法第三十三條、民事訴訟法第五百
零二條第二項，判決如主文。
中    華    民    國     八十九      年      六      月      十六       日
                    行 政 法 院 第 五 庭
                                審 判 長 評  事      廖  政  雄
                                         評  事      趙  永  康
                                         評  事      沈  水  元
                                         評  事      林  清  祥
                                         評  事      姜  仁  脩
右  正  本  證  明  與  原  本  無  異
                                         法院書記官  葛  雅  慎
中    華    民    國     八十九      年      六      月      十六       日


司法院資訊處製作；財團法人民間司法改革基金會備份。
